【裁判字號】    99,上,588
【裁判日期】    990806
【裁判案由】    分割共有物等
【裁判全文】
臺灣高等法院民事判決                   99年度上字第588號
    上  訴  人  戊○○
    被上訴人    Ｙ○○
                Ｉ○○
                Ｕ○○
                ｅ○○
                宙○○
                黃○○
                玄○○
                Ｒ○○
                Ｑ○○
                ｒ○○
                ｍ○○
                ｌ○○
                己○○
                辛○○
                午○
                辰○○
                寅○○
                Ｐ○○
                地○○
                Ｈ○○
                Ｘ○○
                甲甲○○
                Ｄ○○
                子○○
                ｋ○○
                丙○○○
                丁○○○
                ｇ○
                癸○○
                壬○○
                庚○○
                ｄ○○
                ｑ○○
                ｐ○○
                ｎ○○
                ｏ○○
                卯○○
                丑○○○
                巳○○
                Ｂ○○
                甲○○○
                ｉ○○
                ｈ○○
                酉○○
                申○○
                未○○
                戌○○
                乙○○
                Ｓ○○
                Ｃ○○
                ｃ○○
                天○○
                Ｅ○○
                Ｔ○○
                亥○○
                Ｆ○○
                ｊ○○○
                ａ○○
                Ｚ○○
                Ｗ○○
                Ｖ○○
                ｆ○○
                ｂ○○
                ｓ○○
                ｔ○○
                ｕ○○
                ｙ○○
                ｚ○○
                ｘ○○
                ｖ○○
                ｗ○○
                Ｇ○○
                宇○○
                Ａ○○
                Ｏ○○
                Ｋ○○
                Ｎ○○
                Ｌ○○
                Ｊ○○
上列當事人間請求分割共有物事件，上訴人對於中華民國99年3
月29日臺灣基隆地方法院99年度訴字第67號第一審判決提起上訴
，本院判決如下：
    主      文
原判決廢棄，發回臺灣基隆地方法院。
    理      由
一、上訴人起訴主張：緣坐落台北縣金山鄉○○段頂六股小段75
    地號土地（下稱系爭土地）為兩造及Ｍ○○共有。系爭土地
    依其使用目的並無不能分割情事，共有人間亦無不分割之約
    定，惟兩造迄仍無法協議分割，為此訴請為原物分割等語。
    惟原審以本件當事人不適格為由，上訴人之請求在法律上顯
    無理由，不經言詞辯論逕以判決駁回上訴人之訴，顯有未合
    ，為此提起上訴並聲明：(一)原判決廢棄。(二)被上訴人宇○○
    、Ａ○○、Ｏ○○、Ｎ○○、Ｋ○○、Ｌ○○、Ｊ○○應就
    位於台北縣金山鄉○○段頂六股小段75地號土地，被繼承人
    Ｍ○○公同共有24分之1部分土地辦理繼承登記。(三)上訴人
    與被上訴人共有位於台北縣金山鄉○○段頂六股小段75地號
    ，地目：建，面積3,366平方公尺之土地准予分割，其分割
    方法如附圖所示（實際以地政機關實測為準）：乙部分面積
    1,683平方公尺分歸上訴人取得，甲部分面積1,683平方公尺
    分歸被上訴人等按其應有部分取得。
二、按第一審之訴訟程序有重大之瑕疵者，第二審法院得廢棄原
    判決，而將該事件發回原法院；但以因維持審級制度認為必
    要時為限，民事訴訟法第451條第1項定有明文。而所謂訴訟
    程序有重大之瑕疵者，係指第一審違背訴訟程序之規定，其
    違背與判決內容有因果關係，或因訴訟程序違背規定，不適
    於為第二審辯論及判決之基礎者而言（最高法院48年台上字
    第127號判例意旨參照）。次按請求分割公同共有物之訴，
    為固有之必要共同訴訟，應由同意分割之公同共有人全體一
    同起訴，並以反對分割之其他公同共有人全體為共同被告，
    於當事人適格始無欠缺（最高法院37年上字第7366號判例意
    旨參照）。末按原告之訴雖有欠缺，但其情形可以補正者，
    審判長應定期間先命補正；且訴訟標的對於數人必須合一確
    定時，原告得於訴訟進行中追加其原非當事人之人為當事人
    ，此觀民事訴訟法第249條第1項但書，第255 條第1項第5款
    規定即明。
三、經查本件上訴人係於民國99年2月8日向原法院提起本件分割
    共有物之訴，而系爭土地共有人之一即Ｍ○○業於本件起訴
    前即97年10月26日死亡，有戶籍謄本在卷可稽（見原審卷第
    87頁）。則本件上訴人起訴時雖未以全體共有人為被告，惟
    上訴人已於99年3月19日向原審提出民事補正狀陳明：「請
    鈞院發函俾讓原告申請Ｍ○○之除戶戶籍謄本及其繼承人之
    戶籍謄本後，變更被告及訴之聲明」等情，並於99年3月25
    日追加Ｍ○○之繼承人為被告，有上開民事補正狀、民事準
    備狀可證（見原審卷第85、160至163頁）。則依上說明，原
    審即有依職權調查之必要，且亦應先定適當期間命上訴人補
    正，並予追加原非當事人之公同共有人為當事人之機會。惟
    原審逕以當事人不適格為由，駁回上訴人之起訴，即有未洽
    。而此訴訟程序之重大瑕疵，事關第一審訴訟程序是否應將
    Ｍ○○之繼承人即宇○○、Ａ○○、Ｏ○○、Ｎ○○、Ｋ○
    ○、Ｌ○○、Ｊ○○併予審判而變更分割之方式與結果，於
    當事人審級利益甚有影響，自不適於第二審法院之辯論及判
    決。上訴意旨指摘原判決不當，求予廢棄，理由雖有不同，
    但原判決既有可議，仍應予廢棄，發回原審更為審理，以維
    兩造審級之利益。
四、據上論結，本件上訴為有理由，爰不經言詞辯論，依民事訴
    訟法第451條第1項、第453條，判決如主文。
中    華    民    國    99    年    8    月     6     日
                    民事第七庭
                        審判長法  官 鄭三源
                              法  官 呂太郎
                              法  官 邱  琦
正本係照原本作成。
如不服本判決，應於收受送達後20日內向本院提出上訴書狀，其
未表明上訴理由者，應於提出上訴後20日內向本院補提理由書狀
（均須按他造當事人之人數附繕本）上訴時應提出委任律師或具
有律師資格之人之委任狀；委任有律師資格者，另應附具律師資
格證書及釋明委任人與受任人有民事訴訟法第466條之1第1項但
書或第2項（詳附註）所定關係之釋明文書影本。如委任律師提
起上訴者，應一併繳納上訴審裁判費。
中    華    民    國    99    年    8     月    9     日
                              書記官 廖艷莉
附註：
民事訴訟法第466條之1（第1項、第2項）：
對於第二審判決上訴，上訴人應委任律師為訴訟代理人。但上訴
人或其他法定代理人具有律師資格者，不在此限。
上訴人之配偶、三親等內之血親、二親等內之姻親，或上訴人為
法人、中央或地方機關時，其所屬專任人員具有律師資格並經法
院認為適當者，亦得為第三審訴訟代理人。

司法院資訊處製作；財團法人民間司法改革基金會備份。
